臺灣臺南地方法院民事判決
                                     109年度訴字第1171號
原      告  鄭人華  
訴訟代理人  鄭誌章  
            李慧千律師
被      告  鄭茹薰  


            丁志揚  
共      同
訴訟代理人  鄭植元律師
            蔡文健律師
上列當事人間請求返還不當得利事件，經本院於民國110年1月20
日言詞辯論終結，判決如下：
    主  文
一、被告應給付原告新臺幣281,000元，及自民國109年6月23日
    起至清償日止，按週年利率百分之5計算之利息。 
二、原告其餘之訴駁回。
三、訴訟費用由被告負擔。
四、本判決原告勝訴部分得假執行；但被告如以新臺幣281,000
    元為原告預供擔保，得免為假執行。
    事實及理由
壹、程序部分：
　　按訴狀送達後，原告不得將原訴變更或追加他訴，但請求之
    基礎事實同一、擴張或減縮應受判決事項之聲明者，不在此
    限，民事訴訟法第255條第1項但書第2、3款定有明文。查本
    件原告原起訴聲明為：「被告鄭茹薰、丁志揚應給付原告新
    臺幣（下同）281,000元。」（見南司簡調字卷第11頁）；
    再具狀更正為：「一、被告鄭茹薰應返還訴訟標的400,000
    元與精神傷害賠償10,000元。二、被告丁志揚應返還訴訟標
    的300,000元與精神傷害賠償10,000元。」（見南司簡調字
    卷第35頁）；又具狀更正為「被告應給付原告281,000元，
    及自起訴狀繕本送達翌日起至清償日止按年息百分之5計算
    之利息。」（見訴字卷㈠第171頁）；末於最後一次言詞辯論
    期日陳明為「被告應連帶給付原告281,000元，及自起訴狀
    繕本送達翌日起至清償日止按年息百分之5計算之利息。」
    （見訴字卷㈡第20頁）。核原告上述訴之聲明之變更，請求
    之基礎事實同一，且為擴張或減縮應受判決事項之聲明，依
    據首揭規定，自應予准許。
貳、實體部分：
一、原告起訴主張：原告於民國109年2月間透過交友軟體認識真
    實姓名年籍均不詳，自稱「陳芷妍」之人（下簡稱「妍妍」
    ）。原告希望可以追求「妍妍」，被告鄭茹薰是原告的友人
    ，熱心對於原告的各式問題提供協助與幫忙，原告因不會操
    作網路匯款而請被告鄭茹薰幫忙匯款，事件經過如下：
　㈠109年3月11日原告決定與「妍妍」共同出資300,000元（下簡
    稱系爭投資案）在「鉅豐金融理財公司」所經營之網路平台
    （下簡稱投資平台）進行投資，其中原告出資額為200,000
    元，「妍妍」出資額為100,000元。因系爭投資案要求投資
    者支出技術費由專業者衝高獲利，被告鄭茹薰因於先前已有
    參與相同平台的投資，知悉技術費的大概金額，故被告鄭茹
    薰幫原告計算投資200,000元的情況下，技術費至少要200,0
    00元，因此原告於109年3月11日自郵局帳戶中提領400,000
    元全數交給被告鄭茹薰，讓被告鄭茹薰先替其網路匯款200,
    000元的投資額，其餘金額則留待日後匯款技術費所需。
　㈡109年3月12日「妍妍」提議將投資金額提高為500,000元，「
    妍妍」個人再投入150,000元，原告則再投入50,000元，原
    告將與「妍妍」在通訊軟體LINE（下稱LINE）的對話紀錄截
    圖給被告鄭茹薰，請被告鄭茹薰提供意見。嗣後，被告鄭茹
    薰在語音通訊中表示原告需再追加的投資金額50,000元由其
    負責，因此，系爭投資案總計投資金額為500,000元，其中
    「妍妍」出資部分為250,000元，原告為200,000元，被告鄭
    茹薰則為50,000元。繼而，原告於109年3月13日再匯款100,
    000元至被告鄭茹薰的帳戶中。
　㈢在投資金額均匯出後，投資平台要求原告匯款技術費273,750
    元，被告鄭茹薰向原告表示原告先前交付以及匯款給其之款
    項不足支付，原告遂依被告鄭茹薰之指示再匯款200,000元
    至被告丁志揚的帳戶，讓被告丁志揚協助匯款273,750元至
    投資平台所指定之帳戶中。
　㈣最後，兩造才發現投資平台以及「妍妍」應是詐騙集團。投
    資額250,000元之技術費為273,750元，則依原告以及被告鄭
    茹薰之出資比例（4：1）計算，原告應承擔219,000元之損
    失（計算式：《273,750元÷5》×4＝219,000元）。原告後於109
    年3月23日已明確終止委任被告二人協助處理系爭投資案匯
    款之事，則被告二人自應連帶返還原告因參與系爭投資案受
    騙外之剩餘款項281,000元（計算式：700,000元－200,000元
    －219,000元＝281,000元）。爰依委任以及不當得利之法律關
    係提起本件訴訟等語。
　㈤聲明：被告二人應連帶給付原告281,000元，及自起訴狀繕本
    送達翌日起至清償日止按年息百分之5計算之利息。　
二、被告則抗辯以：
　㈠原告是透過「妍妍」介紹而知悉投資平台，並出於自由意志
    決定投資，其決定投資之過程，與被告鄭茹薰無涉，被告鄭
    茹薰無介紹或利誘原告投資。且原告於109年3月11日交付給
    被告鄭茹薰之現金，實際金額僅為200,000元，另原告於同
    年月13日，匯至被告鄭茹薰帳戶之100,000元，以及於同年
    月18日匯入被告丁志揚帳戶之200,000元，用途皆是委託被
    告鄭茹薰協助匯款至投資平台，被告二人亦於同年月11日協
    助匯款60,000元、50,000元、32,000元、50,000元，共192,
    000元，並於同年月12日上午，將剩餘之8,000元歸還原告。
    另被告鄭茹薰又於同年月12日協助匯款50,000元至原告指定
    之台新銀行帳戶（帳號：00000000000000），被告丁志揚亦
    於同年月18日協助匯款273,750元至原告指定之帳戶（帳號
    ：0000000000000），故被告二人均是受原告委任，代為匯
    款至投資平台，被告二人並無構成不當得利等語資為抗辯。
　㈡聲明：①原告之訴駁回。②如受不利判決，願供擔保請准宣告
    免為假執行。
三、就原告有於109年3月13日轉帳100,000元至被告鄭茹薰帳戶
    、同年月18日轉帳200,000元至被告丁志揚帳戶，而被告二
    人根據原告指定之帳戶，先於109年3月11日轉匯192,000元
    ，嗣被告鄭茹薰再於109年3月12日匯款50,000元，被告丁志
    揚則於109年3月18日臨櫃匯款273,750元等情，有郵局無摺
    存款單2張、被告鄭茹薰三義郵局帳戶郵政存簿儲金簿封面
    以及內頁交易明細影本2張、原告與被告鄭茹薰LINE對話紀
    錄截圖9張、被告鄭茹薰台新銀行敦南分行帳戶存摺封面以
    及交易明細影本2張、被告丁志揚台新銀行敦南分行帳戶存
    摺封面以及交易明細影本2張、被告丁志揚台南普濟郵局帳
    戶郵政存簿儲金簿封面以及內頁交易明細影本2張（見南司
    簡調字卷第41頁；訴字卷㈠第59至79、87至97頁）在卷為證
    ，兩造對此等情事亦無爭執，是此部分事實自堪先予認定。
    因此，本案的爭點應為： ㈠原告是否有於109年3月11日交付
    被告鄭茹薰現金400,000元？㈡被告鄭茹薰有無同意出資50,0
    00元參與系爭投資案？㈢原告請求被告二人連帶給付281,000
    元有無理由？
四、得心證之理由：
　　按主張法律關係存在之當事人，固應就該法律關係發生所須
    具備之特別要件事實，負舉證之責任，惟此特別要件事實之
    具備，如能證明間接事實，且該間接事實與要件事實間，依
    經驗法則及論理法則已足推認其因果關係存在者，即無不可
    ，非以直接證明要件事實為必要。故法院審酌是否已盡證明
    之責時，應通觀各要件事實及間接事實而綜合判斷之，不得
    將各事實予以割裂觀察 （最高法院109年度台上字第184號
    民事判決意旨可資參照）。經查：
　㈠原告確實有於109年3月11日將400,000元現金交付給被告鄭茹
    薰：
  ⒈根據被告鄭茹薰與原告於109年3月11日前的Line對話紀錄，
    被告鄭茹薰向原告提及「不要三心二意」、「不要參加也可
    以」、「很多基本知識要去了解，就像郵局定存解約」、「
    今天這個錢是你鄭人華自己的存款，又不是偷領他們的錢，
    為什麼要搞得跟小偷一樣」、「你的錢確定明天能領嗎」、
    「你明天辦好跟我說」等語；原告則回以「因為我很怕被騙
    啊」、「問清楚才敢下手」、「不然一頭栽進去了，挽不回
    怎麼辦」、「ㄟ解約看起來很麻煩ㄝ」、「稍微、昨天有爬文
    、程序很多、怕浪費有點時間、而且我還要在存一次定存」
    等語（見南司簡調字卷第47至98頁）。之後，於109年3月11
    日一早，原告首先傳訊給被告鄭茹薰「處理好了」、「ㄟ  4
    0萬什麼時候可以先回本」，並傳送顯示一捆最上面額為2,0
    00元、二捆最上面額為1,000元之鈔票照片1張，被告鄭茹薰
    則回以「丁志揚的結束可以拿15萬左右、他的有設定額度領
    的沒那麼多、你的不設定額度隨便老師衝」（見南司簡調字
    卷第99至101頁），佐以原告郵局帳戶在109年3月11日因定
    存解約而增加700,000元的金額，且原告旋於當日提領400,0
    00元一情，此有原告郵局帳戶內頁交易明細影本1份在卷為
    憑（見南司簡調字卷第39頁），復參以被告鄭茹薰於109年3
    月12日在與原告的對話紀錄中主動開立記事本記下「3/11資
    本40萬」此節（見南司簡調卷第123、125、127頁、訴字卷㈠
    第207頁），從前述行為的時間密接性佐以經驗常情綜合推
    斷，可認原告主張於109年3月11日有將400,000元現金交付
    給被告鄭茹薰一情，確有憑據，能採信為真。
  ⒉被告二人雖抗辯僅於109年3月11日收到原告所交付的現金200
    ,000元一情，並以被告鄭茹薰三義郵局交易明細於109年3月
    11日僅有現金存入200,000元，且被告二人於109年3月11日
    總計僅轉匯192,000元至原告所指定之投資平台帳戶中作為
    依據。然而，根據上述原告與被告鄭茹薰之對話紀錄觀之，
    可以認定原告解除其郵局帳戶定存，於109年3月11日一早即
    提領鉅款400,000元並傳送現金照片給被告鄭茹薰，其目的
    顯是為了參與系爭投資案，是該筆現金自是交付給被告鄭茹
    薰方謂合理，難認原告另有其他用途。況且，被告二人亦未
    否認投資平台會就投資金額另收取技術費，假設投資250,00
    0元，技術費即高達273,750元此節，因此，在109年3月11日
    系爭投資案中被告之出資額既為200,000元，則原告加計相
    當於出資額之技術費後，總共交付400,000元給被告鄭茹薰
    實屬合理。至於被告鄭茹薰究竟有無將400,000元全數存入
    金融帳戶中，或是否將部分金額另作他用，生活經驗上均存
    在可能性，無法以此等假設性情事反證原告於109年3月11日
    確有交付400,000元給被告鄭茹薰此事不存在。
　⒊況且，從整體金額的角度審視，如果真如被告二人所辯稱僅
    從原告取得500,000元（即109年3月11日200,000元，同年月
    13日100,000元，同年月18日200,000元），然被告二人自陳
    依原告指示匯入投資平台帳戶之總金額已達515,750元（計
    算式：192,000元＋50,000元＋273,750元＝515,750元），顯逾
    原告所支付給被告二人之金額，再參以被告鄭茹薰於109年3
    月18日14時51分傳訊給原告「技術費剩的我回去拿給你」；
    原告於109年3月23日23時12分傳訊給被告鄭茹薰「妳把我的
    70萬流向剩下多少錢要告訴我一下」，被告鄭茹薰當時就此
    金額並未否認等情（見訴字卷㈠第257頁），可見原告因系爭
    投資案給付給被告二人之金額，應多於被告二人依原告指示
    匯款至投資平台的金額方謂合理。
　⒋綜上，原告確實有於109年3月11日將400,000元現金交付給被
    告鄭茹薰，被告二人抗辯僅於109年3月11日收到原告所交付
    之200,000元一節難認可採。
　㈡被告鄭茹薰於109年3月12日確有同意出資50,000元參與系爭
    投資案：
　⒈原告於109年3月11日向「妍妍」 表示「我要怎麼報名、報40
    還是報20」，「妍妍」則回應「一人20所以報40呀」（見訴
    字卷㈠第353頁），後來「妍妍」又突然改向原告表示 「好
    了、我哥只借我10 他說太慢了、那怎麼辦 這樣還可以參加
    嗎」，原告回稱「我跟老師報40這下好笑了、等等報30看看
    」等語（見訴字卷㈠第355頁）。至此，可知原告與「妍妍」
    在109年3月11日時，雙方就系爭投資案達成合資300,000元
    ，其中原告要出資200,000元的投資共識。
　⒉嗣於109年3月12日15時24分起至同日16時9分，原告先向「妍
    妍」表示「妍，我跟妳說，我沒有隱瞞妳什麼，只是我想體
    驗一次，下次在給老師排50vip下次如果要排會等很久」、
    「畢竟我也有我需要的週轉資金」、「我也知道妳在幫我馬
    上vip但是我還是想體驗看看」，「妍妍」則回稱「20跟5萬
    也差這5萬 沒差多少阿 我現在又選擇相信你 我想進VIP你
    願意跟我一起嗎」、「5萬而已 對你影響這麼大嗎」，原告
    繼而表示「妳昨天也說妳只有10萬啊」、「我就跟老師講了
    我報下去了啊」、「我怎麼知道妳又有錢可以來投資了....
    」，「妍妍」再回稱「我等等去匯15進去」 、「剩下5你補
    不補看你自己吧 追夢我自己追也可以」（見訴字卷㈠第361
    至369頁）。據此，可見「妍妍」確實不斷透過話術慫恿、
    刺激原告將出資額從200,000元提高至250,000元，然原告對
    於增加之50,000元出資額表示其有困難。
　⒊上述原告與「妍妍」於109年3月12日之對話內容，原告旋於
    同日16時1分至10分以截圖方式傳給被告鄭茹薰，此有手機
    畫面翻拍照片1張（見訴字卷㈠第191頁）在卷為憑。後於同
    日16時27分起原告即與被告鄭茹薰進行多次語音通訊，被告
    鄭茹薰於同日22時53分傳送轉帳50,000元至原告指定帳戶內
    之交易畫面給原告（見訴字卷㈠第89至91、209至211頁）。
    雖然被告鄭茹薰並未使用文字直接表示其就系爭投資案出資
    50,000元，然而，參以後述幾項間接證據，本院認為原告主
    張被告鄭茹薰於109年3月12日確有同意出資50,000元參與系
    爭投資案一情確實可信為真：
　　①被告鄭茹薰於109年3月17日傳訊給原告「如果350我差不多
      可以領40欸」、「好開心」、「雖然只有你們的尾數不到
      」、「反正確定領到錢」、「我的跟丁志揚的馬上報名」
      、「一樣給你20的額度啊」（見訴字卷㈠第245至247頁）
      。
　　②被告鄭茹薰於109年3月18日14時許傳訊給原告「平台提款3
      85萬」、「妍妍0000000 我的40萬 這個是賺的」等語（
      見訴字卷㈠第329至331頁）。
　　③後因原告支付273,750元技術費後，遲遲無法在原先預期的
      時間領得系爭投資案的報酬，在與被告鄭茹薰的對話過程
      中出現不耐情緒情況後，被告鄭茹薰於109年3月18日20時
      58、59分許傳訊給原告「不要遇到事情都亂了腳步」、「
      煩事情要處理」、「發脾氣沒有用」、「講難聽點如果今
      天沒跟你合資我真的不想理你的事情」（見訴字卷㈠第263
      頁）。
　　綜合以上對話內容，可知被告鄭茹薰確實有參與系爭投資案
    ，否則被告鄭茹薰所能夠獲得之報酬就不會隨系爭投資案賺
    得之金錢而有改變，且被告鄭茹薰也無義務替原告處理系爭
    投資案，被告鄭茹薰參與系爭投資案甚屬明確。至於被告鄭
    茹薰出資之額度，從被告鄭茹薰向原告提議系爭投資案結束
    後，再共同出資投資時，原告的額度為一樣為「20」一情，
    佐以109年3月12日原告多次向「妍妍」表示出資額從200,00
    0元提高至250,000元有困難一節，綜合經驗常情已能推認原
    告主張被告鄭茹薰有於109年3月12日同意出資50,000元參與
    系爭投資案此事應屬可採。　　
　⒋至於被告二人雖舉原告於109年3月12日16時13分至15分傳訊
    給被告鄭茹薰「她在問我要不要投」、「等ㄟ」、「我投五
    萬」、「我明天去領」為證（見訴字卷㈠第87頁），抗辯被
    告鄭茹薰應未參與系爭投資案。然而，在原告傳送該等訊息
    後，原告旋與被告鄭茹薰進行長達11多分鐘的語音通訊，而
    且被告鄭茹薰於同日晚間即依原告提供之帳戶轉匯50,000元
    ，並非等至隔日原告先行匯款後再依原告指示匯款進入投資
    平台，因而，被告二人前述所舉之文字訊息，並無法逕自推
    論被告鄭茹薰未出資50,000元參與系爭投資案。更何況，參
    以上述109年3月17、18日被告鄭茹薰與原告的對話訊息，更
    可推知被告鄭茹薰確有參與系爭投資案。至於原告雖於109
    年3月18日有傳訊給投資平台綽號「TTIN分析師Easton」，
    表達「老師我的部分已經匯款了，老師我的一半可以先放款
    嗎？芷妍部分她說要下週才夠」，並將此訊息截圖給被告鄭
    茹薰（見訴字卷㈠第319頁），然而，此節僅能證明就系爭投
    資案「妍妍」的出資額為250,000元，至於原告與被告鄭茹
    薰間就系爭投資案另外250,000元之出資額，仍應從原告與
    被告鄭茹薰過往的對話紀錄中去認定，畢竟原告本無必要向
    投資平台說明其與被告鄭茹薰間之出資比例關係。是以，被
    告二人此部分辯解並無可採。　
　㈢原告請求被告二人給付281,000元為有理由：
　⒈按稱委任者，謂當事人約定，一方委託他方處理事務，他方
    允為處理之契約；當事人之任何一方，得隨時終止委任契約
    ；無法律上之原因而受利益，致他人受損害者，應返還其利
    益。雖有法律上之原因，而其後已不存在者，亦同，民法第
    528條、第549條第1項、第179條分別定有明文。
　⒉經查，原告主張被告二人就系爭投資案受其委任，負責協助
    匯款至投資平台所指定帳戶此法律關係，為被告二人於民事
    答辯㈠狀中所自認不爭（見訴字卷㈠第311頁），又原告已於1
    09年3月23日傳訊給被告鄭茹薰「妳每一筆的對帳可以傳給
    我」、「我哪裡還有沒有剩餘的錢，如果有不要在匯了」、
    「妳把我的70萬流向剩下多少錢要告訴我一下」等語（見訴
    字卷㈠第293至297頁），可認原告於109年3月23日已明確終
    止委任被告二人就己所交付之700,000元匯款至投資平台的
    事務甚為明確。又就系爭投資案，原告雖自始至終均是直接
    與被告鄭茹薰聯繫，然因被告鄭茹薰指示原告匯款的帳戶中
    包含被告丁志揚所有者，且在被告鄭茹薰收到原告指示匯至
    投資平台的帳戶訊息後，部分款項也是由被告丁志揚透過其
    帳戶轉匯或臨櫃匯款完成，被告丁志揚與被告鄭茹薰又為同
    居共財之配偶，是參衡以上各情，被告丁志揚就原告委任被
    告鄭茹薰協助匯款700,000元至投資平台，以及原告事後發
    現受騙要求終止匯款事務等節，理當知情，故原告與被告丁
    志揚間亦成立委任法律關係無疑。從而，原告依不當得利法
    律關係請求被告二人給付扣除投資受騙之剩餘款281,000元
    ，自屬有據，應予准許。
　⒊按數人負同一債務，明示對於債權人各負全部給付之責任者
    ，為連帶債務。無前項之明示時，連帶債務之成立，以法律
    有規定者為限，民法第272條定有明文。原告雖主張被告二
    人就前述281,000元應負連帶給付責任，然而，原告並未舉
    證被告二人於受委任事務之初，有對原告明示各負全部給付
    責任之情，此外，亦查無法律就此情形有特別規定，是原告
    此部分主張並無依據，不應准許。
　㈣按給付有確定期限者，債務人自期限屆滿時起，負遲延責任
    。給付無確定期限者，債務人於債權人得請求給付時，經其
    催告而未為給付，自受催告時起，負遲延責任。其經債權人
    起訴而送達訴狀，或依督促程序送達支付命令，或為其他相
    類之行為者，與催告有同一之效力；民法第229條第1、2項
    分別定有明文。又遲延之債務，以支付金錢為標的者，債權
    人得請求依法定利率計算之遲延利息。但約定利率較高者，
    仍從其約定利率；而應付利息之債務，其利率未經約定，亦
    無法律可據者，週年利率為百分之5；亦為同法第233條第1
    項及第203條所明定。查原告請求被告二人共同給付上述金
    額，未定有給付之期限，則原告請求以訴狀繕本送達被告二
    人翌日即109年6月23日（見南司簡調字卷第29、31頁）起至
    清償日止，按週年利率百分之5計算遲延利息，確屬有據，
    應予准許。　　
五、綜上所述，原告依委任、不當得利之法律關係，請求被告二
    人給付281,000元，及自109年6月23日起至清償日止，按週
    年利率百分之5計算之利息，為有理由，應予准許；逾此部
    分之請求，則無理由，應予駁回。
六、本件原告勝訴部分所命給付之金額未逾500,000元，依民事
    訴訟法第389條第1項第5款規定，應依職權宣告假執行。而
    被告二人陳明願供擔保免為假執行，核無不合，爰依同法第
    392條第2項規定，酌定相當之擔保金額准許之。
七、本件事證已臻明確，兩造其餘攻擊方法及所提證據，經本院
    斟酌後，認為與本件判決結果不生影響，爰不予逐一論列，
    附此敘明。
八、訴訟費用負擔之依據：民事訴訟法第79條、第85條。　　
中　　華　　民　　國　 110　　年　　2 　　月　　3 　　日
                  民事第一庭    法  官　廖建瑋
以上正本係照原本作成。
如對本判決上訴，須於判決送達後20日內向本院提出上訴狀。
如委任律師提起上訴者，應一併繳納上訴審裁判費。
中　　華　　民　　國　 110　　年　　2 　　月　　3 　　日
                                書記官　鄭梅君